【裁判字號】    89,台上,4033
【裁判日期】    890713
【裁判案由】    違反毒品危害防制條例
【裁判全文】
最高法院刑事判決                              八十九年度台上字第四○三三號
    上訴人  臺灣高等法院高雄分院檢察署檢察官
    被  告  甲○○
右上訴人因被告違反毒品危害防制條例案件，不服臺灣高等法院高雄分院中華民國八
十九年四月二十五日第二審判決（八十八年度上重訴字第一一號，起訴案號：臺灣高
雄地方法院檢察署八十一年度偵字第一八三六二、二一七五三、二○二三五號），提
起上訴，本院判決如左：
    主  文
原判決撤銷，發回臺灣高等法院高雄分院。
    理  由
本件原判決認定被告甲○○係高雄市籍「正順發漁船」船長，蔡成國、洪牛港二人係
該漁船船員（原判決誤載為船長）。彼三人基於共同犯意，於民國八十一年八月十一
日駕駛「正順號漁船」自高雄港出海，於同年月十三日駛抵大陸廣東省平海港，由被
告出面販入未貼專賣憑證之「ＭＩＬＤＳＥＶＥＮ」牌洋菸三萬一千一百六十包、「
ＰＥＡＣＥ」牌洋菸三百包（緝獲時完稅價格共計新台幣二十五萬一千三百四十七元
），蔡、洪二人則幫忙搬運藏置於該漁船機艙油櫃特製密窩中。於同年月二十三日晚
上七、八時許，返回高雄港停泊於旗津中洲碼頭。翌（二十四）日凌晨一時許準備卸
貨時，經法務部調查局高雄市調查處會同海關人員查獲，並扣得上開洋菸等情。因而
撤銷第一審判決，改判論處被告共同私運管制物品進口逾公告數額罪刑。另原判決又
以公訴意旨雖指：被告除私運上開洋菸外，並以該漁船將購自廣東省平海港之毒品海
洛因三塊私運入高雄港等情，而認被告另涉犯運輸毒品罪嫌。惟經審理結果認為不能
證明被告犯罪，而就該部分敘明不另為無罪諭知之理由，固非無見。
惟查，(一)、按自大陸地區私運物品進入臺灣地區，或自臺灣地區私運物品往大陸地區
者，以私運物品進口、出口論，適用本條例規定處斷，懲治走私條例第十二條定有明
文。原判決認定被告夥同蔡成國、洪牛港二人，利用正順號漁船將被告在大陸廣東省
平海港販入之洋菸私運入高雄港等情。倘屬無訛，則被告自大陸地區私運物品進入臺
灣地區，自應成立上開條例第十二條所規定之準私運管制物品進口罪，並依該條之規
定適用同條例第二條第一項之規定處斷，始為適法。乃原判決未適用該條例第十二條
之規定論罪，而逕依同條例第二條第一項之規定科處罪刑，其適用法則尚非允當。(二)
、按審理事實之法院，對於被告之犯罪證據，應從各方面詳予調查，以期發現真實，
苟非調查之途已窮，而被告之犯罪嫌疑仍屬不能證明，要難遽為無罪之判斷。卷查蔡
成國於法務部調查局高雄市調查處（下稱高雄市調處）調查時供稱：「（查扣之包裹
毒品之黃色膠帶上有藍色原子筆書寫的『蔡』字指的係何人？係何人所有？）經我詳
視該『蔡』字指的是船長甲○○，這些毒品是船長甲○○私藏在甲板左舷臥室夾層的
」等語（見八十一年度偵字第一八三六二號偵查影印卷第八頁反面）。而第一審判決
理由亦依據蔡成國上開供述，並參酌包裹海洛因之牛皮紙上印有「中國廣州」等字樣
，黃色膠帶上有原子筆書寫之「蔡」字等情，而為不利於被告之認定。原判決雖依證
人劉守桂、謝福泉在原審之證述，謂上開黃色膠帶及其上書寫之「蔡」字均係調查人
員所為，不能據為被告犯罪之證據云云。然卷查證人劉守桂於原審係證稱：「……其
上（指黃色膠帶）的『蔡』字應是市調處的人寫的，當時我們發現的原始包裝上無任
何字」等語（見原審卷二第三十四頁第九、十行）。而證人謝福泉於原審亦證稱：渠
並未看到或未注意看毒品包裝紙上有無寫字等語（見原審卷二第七十八頁），似未能
明確證述上開黃色膠帶上書寫之「蔡」字確係調查人員所寫。而原審勘驗扣案毒品及
黃色膠帶結果，其包裝之牛皮紙上雖印有「中國廣州煙捲」字樣，然並未發現有以原
子筆書寫「蔡」字之情形，有原審勘驗筆錄附卷可稽（見原審卷一第一九○頁）。究
竟包裝上開毒品之黃色膠帶上原先有無以原子筆書寫之「蔡」字？該字是否確為高雄
市調處人員所書寫？其書寫該字之用意為何？何以原審於勘驗扣案毒品時未能發現該
字？此與判斷蔡成國前揭不利於被告之證述是否可信攸關，自有向高雄市調處函查，
或傳訊其承辦本案之人員到庭說明之必要。乃原審對此未予調查，遽依證人劉、謝二
人前開證詞，認定包裹毒品之黃色膠帶上書寫之「蔡」字為調查人員所書寫，而為有
利於被告之認定，其調查證據之能事尚嫌未盡。(三)、按判決不載理由或所載理由矛盾
者，其判決為當然違背法令，刑事訴訟法第三百七十九條第十四款定有明文。原判決
理由第四段第(二)小段內謂：「扣案之毒品海洛因品質不佳，變色異味，惟經檢驗結果
純度為百分之九十一，純質淨重達一○二五．八四公克……足見其仍有高昂之價值」
等語。並謂若係他人私運入港，何以未取出而將之棄置，原因不明且難理解云云（見
原判決第五頁第十八行至第二十行、第六頁第一行）。惟於同小段第(1)節理由內又謂
：扣案毒品被查獲時氣味嗆鼻，色澤灰暗，若非因藏置處漏水，長久時日所造成，被
告何以願甘冒重罪之風險，而運送此明顯變質不堪使用之毒品？且被告並無施用毒品
前科，若出資購入，目的應在販賣，如此不良品質，如何銷售云云？並以此作為有利
於被告認定之理由之一。其一方面謂扣案之毒品雖已變色異味，然純度高達百分之九
十一，仍有高昂之價值云云；一方面又謂扣案之毒品品質不良，不堪使用，無從銷售
云云，其理由不無矛盾，併有可議。檢察官上訴意旨指摘原判決不當，尚非全無理由
，應認原判決有撤銷發回之原因。又原判決關於未貼專賣憑證菸類罪部分，與前揭發
回部分有審判不可分關係，應併予發回。再檢察官起訴本件運輸毒品之犯罪時間及案
件繫屬雖均在毒品危害防制條例公告施行前，而運輸毒品罪依刑法第二條第一項但書
比較新舊法之結果，亦以適用舊條例為有利於被告。然本件既在新條例施行後，始經
原審法院（舊條例規定之終審法院）為不另為無罪之諭知，依程序從新之原則，檢察
官自得為被告之不利益提起第三審上訴。又本件檢察官起訴意旨認被告所犯運輸毒品
罪、私運管制物品進口罪及販賣未貼專賣憑證菸類罪間均有想像競合犯關係，為裁判
上一罪。雖其僅就運輸毒品罪部分提起上訴，依審判不可分之原則，其上訴之效力仍
及於運輸毒品罪及販賣未貼專賣憑證菸類罪部分，併此敘明。
據上論結，應依刑事訴訟法第三百九十七條、第四百零一條，判決如主文。
中      華      民      國    八十九    年      七      月     十三     日
                              最高法院刑事第八庭
                                  審判長法官  吳  雄  銘
                                        法官  池  啟  明
                                        法官  石  木  欽
                                        法官  郭  毓  洲
                                        法官  吳  三  龍
      右正本證明與原本無異
                                              書  記  官
中      華      民      國    八十九    年      七      月     十七     日


司法院資訊處製作；財團法人民間司法改革基金會備份。
